臺灣高等法院民事判決  
109年度家上字第237號
上  訴  人  甲○○  
被上訴人    乙○○  

上列當事人間請求離婚等事件，上訴人對於中華民國109年5月15
日臺灣士林地方法院第一審判決（109年度婚字第87號）提起上
訴，並為訴之追加，本院於109年10月27日言詞辯論終結，判決
如下：
    主  文
上訴及追加之訴均駁回。
第二審訴訟費用（含追加之訴部分）由上訴人負擔。
    事實及理由
甲、程序方面
    按數家事訴訟事件，得於第一審或第二審言詞辯論終結前為
    請求之變更、追加或為反請求，此觀家事事件法第41條第1
    項、第2項規定自明。本件上訴人於原審依民法第1056條第2
    項規定，請求被上訴人賠償新臺幣（下同）200萬元本息，
    嗣於本院審理中追加依同法第1023條第2項規定，而為同一
    請求，依上開規定，應予准許。 
乙、實體方面
一、上訴人主張：兩造於民國93年12月25日結婚，被上訴人自96
    年間起即無工作，尚積欠卡債，102年8月5日表示要搬出去
    ，翌日逼伊簽署離婚協議書，旋即搬離共同住所臺北市○○區
    ○○路0段000巷0號4樓（下稱承德路住處）。又被上訴人於96
    年1月23日、98年12月27日及103年11月27日三度對伊實施家
    庭暴力，且於106年間訴請裁判離婚，經臺灣臺北地方法院
    以106年度婚字第393號判決（下稱前案離婚判決）駁回，兩
    造婚姻再難維持，嗣經原審判准兩造離婚，全可歸責於被上
    訴人不負擔家庭生活費用及履行同居義務所致，伊受有非財
    產上損害新臺幣（下同）200萬元。又伊於婚姻關係存續中
    代償被上訴人債務已逾200萬元。爰依民法第1056條第2項、
    第1023條第2項之規定，求為擇一命被上訴人給付200萬元及
    加計自109年9月7日民事上訴理由狀繕本送達翌日起算法定
    遲延利息之判決（原審就上開依民法第1056條規定請求部分
    為上訴人敗訴之判決，上訴人不服，提起上訴，並為訴之追
    加。未繫屬本院部分，不另贅述)。上訴及追加之訴聲明：㈠
    原判決關於駁回後開第㈡項之訴部分廢棄。㈡被上訴人應給付
    上訴人200萬元及自109年9月7日民事上訴理由狀繕本送達翌
    日起至清償日止，按年息5％計算之利息。㈢願供擔保請准宣
    告假執行。 
二、被上訴人則以：兩造婚後感情逐漸不睦，上訴人動輒對伊施
    以言語暴力，更於100年間爭執時出手推倒伊，伊因不堪同
    居之虐待始於102年間搬出承德路住處。又伊雖曾積欠卡債
    ，但已獨力清償完畢，未牽連上訴人，更未對上訴人有何家
    暴行為，故上訴人不得請求非財產上損害賠償等語，資為抗
    辯。答辯聲明：㈠上訴及追加之訴均駁回。㈡如受不利判決，
    願供擔保請准宣告免為假執行。 
三、查上訴人以被上訴人有惡意遺棄及兩造婚姻再難維持為由，
    訴請與被上訴人離婚，經原審認兩造確有難以維持婚姻之重
    大事由而判准兩造離婚，未據被上訴人聲明不服。上訴人主
    張兩造婚姻破裂全可歸責於被上訴人，自得請求被上訴人賠
    償非財產上損害等語，為被上訴人所否認，並以前揭情詞置
    辯。經本院於109年9月10日與兩造整理並協議簡化之爭點為
    （見本院卷155頁）：
　㈠兩造婚姻破裂是否全歸責於被上訴人？如是，上訴人得請求
    賠償非財產上損害金額若干？
　㈡上訴人有無於婚姻關係存續中代償被上訴人債務？金額若干
    ？
四、茲論述如下：
　㈠按夫妻之一方，因判決離婚而受有損害者，得向有過失之他
    方，請求賠償。前項情形，雖非財產上之損害，受害人亦得
    請求賠償相當之金額。但以受害人無過失者為限。民法第10
    56條第1項、第2項定有明文。所謂受害人無過失，係指受害
    人對離婚原因事實之發生，並無任何過失而言。經查：
　  ⒈兩造於93年12月25日結婚，原共同居住於承德路住處，嗣
      因被上訴人於102年8月間搬離而分居至今，為兩造所不爭
      執（見本院卷155頁），且有戶籍謄本在卷可稽（見原審
      卷19頁）。惟被上訴人抗辯兩造經常吵架，於被上訴人10
      2年8月間離家之前簽訂離婚協議書（見原審卷31頁），嗣
      因故而未於原約定同年月8日完成離婚登記，亦為上訴人
      所不爭執（見本院卷156至159頁），可見兩造於被上訴人
      離家前已然感情不睦，於被上訴人離家之際簽署離婚協議
      書，雖未辦妥離婚登記，仍足認兩造自斯時起已協議分居
      ，則被上訴人離家非無正當理由。　
　  ⒉上訴人固主張被上訴人對伊施以家庭暴力，並恐嚇伊簽立
      離婚協議書云云，為被上訴人所否認，所提臺北市家庭暴
      力暨性侵害防治中心函（見原審卷111頁），僅得證明該
      中心曾於96年1月23日、98年12月27日、103年11月27日接
      獲通報及開案服務，且上訴人據以聲請核發通常保護令，
      亦經原法院103年度家護字第562號裁定駁回（見原審卷16
      9至171頁），難認被上訴人有對其施以家庭暴力或恐嚇逼
      迫離婚。又被上訴人曾於106年間訴請裁判離婚，惟遭前
      案離婚判決駁回（見本院卷57至63頁），上訴人就其主張
      兩造分居後曾以電子郵件聯絡被上訴人，希望其回心轉意
      ，被上訴人於前案離婚判決後要求伊給付200萬元求和乙
      節，未舉證以實其說，難以憑採。
　  ⒊又被上訴人於96年3月28日以夫妻贈與為原因將所有坐落臺
      北市○○區○○段○○段00000地號土地暨其上同小段2750建號
      房地（即門牌臺北市○○區○○路0段000巷0號4樓之共同住居
      所，下稱系爭房地）應有部分各1/2移轉登記予上訴人（
      見原審卷95至101頁之登記謄本），嗣經訴外人即被上訴
      人之債權人侯清榮訴請撤銷上開贈與之債權及物權行為，
      並塗銷登記勝訴（見原審卷117至121頁之原法院104年度
      訴字1194號判決），上訴人復以被上訴人、侯清榮涉犯詐
      欺取財及偽造文書等罪嫌提起刑事告訴，經臺灣士林地方
      檢察署106年度偵續字第294號為不起訴處分（見原審卷15
      7至167頁）。上訴人主張系爭房地為伊於94年間向其胞姐
      購得，登記為兩造共有，已與上開事證不符，且迭至本院
      審理時，仍不斷指謫被上訴人積欠卡債，惟兩造既於101
      年7月25日登記夫妻分別財產制（見原審卷115頁之原法院
      公告），堪認兩造係因家庭財務問題爭執不休，致雙方感
      情裂痕持續擴大。
　  ⒋承上所陳，兩造長期因家庭財務問題，迭生爭執而難以溝
      通，分居迄原審判決離婚時已逾6年，乃皆未反省檢討原
      因及設法改善，以回歸正常婚姻家庭生活，而任令分居狀
      態持續，均無其他積極行動以修復婚姻關係，遑論有任何
      感情交流，衡與一般夫妻互相關愛扶持之情迥異，即至原
      審審理時仍互相指摘，任由雙方感情裂痕持續擴大，實已
      形同陌路，徒具夫妻之名，兩造間誠摰相愛之基礎顯已蕩
      然無存，難以期待兩造間得協力保持共同生活之圓滿、安
      全及幸福，達於倘處於同一境況，任何人均將喪失維持婚
      姻意欲之程度，兩造婚姻破綻再難回復，且被上訴人可責
      程度較高。至被上訴人婚後長期無工作，且積欠卡債，家
      中經濟重擔皆由上訴人獨力承擔，固有原法院99年度促字
      第6681號支付命令、臺灣臺北地方法院98年度審訴字第70
      18號民事判決為證（見原審卷103、105至109頁），且為
      兩造所不爭執（見本院卷155頁），然僅得認被上訴人上
      開行為係導致兩造感情裂痕原因之一，非謂上訴人對於婚
      姻破綻全無可歸責性。又上訴人於被上訴人於102年間離
      家之初，縱有請被上訴人回家過中秋節、為其慶生及試圖
      與被上訴人溝通（見本院卷253至257頁之被上訴人親筆字
      條），及於前案離婚訴訟時表示願挽回婚姻等情，僅足認
      其對於婚姻破綻之可責性較低。是上訴人主張兩造婚姻破
      裂應全歸責於被上訴人云云，尚無可採。
　  ⒌本件兩造就判決離婚原因事實之發生，均屬有過失，已如
      前述，則上訴人既非無過失，自不得向被上訴人請求賠償
      非財產上之損害。從而，上訴人依民法第1056條第2項規
      定請求被上訴人賠償非財產上損害200萬元本息，即乏所
      據。
　㈡次按修正後之法定財產制，由夫妻各自所有、管理、使用、
    收益及處分自己之財產，夫妻之一方有以自己之財產清償他
    方之債務時，始得依民法第1023條第2項規定請求償還。上
    訴人主張於兩造婚姻關係存續中代償被上訴人系爭房地稅賦
    、房貸及火災險保費等債務逾200萬元乙節，為被上訴人所
    否認，上訴人所提債務明細表為其自行製作（見本院卷143
    、149頁），難以為憑。況系爭房地原為兩造所共有（應有
    部分各二分之一），嗣被上訴人於96年3月28日將其應有部
    分以贈與為原因移轉登記予上訴人，雖經訴外人侯清榮訴請
    原法院104年訴字第1194號撤銷上開贈與之債權及物權行為
    ，惟系爭房地抵押借款人為上訴人，被上訴人僅為連帶保證
    人（見本院卷263至267、381至388頁之借據及貸款約定書）
    ，且被上訴人抗辯上訴人於104年私自以系爭房地增貸400萬
    元，為上訴人所不爭執，則其清償該房貸債務，自與被上訴
    人無涉。又被上訴人抗辯伊所有系爭房地應有部分二分之一
    以贈與為名義移轉登記予上訴人，係為逃避債權人追償，復
    為上訴人所不爭，可見上訴人斯時明知被上訴人已無資力，
    並同意受讓系爭房地應有部分二分之一而取得全部所有權，
    衡情自已一併承擔系爭房地相關稅賦及保險費用，則上訴人
    主張伊代償被上訴人系爭房地房貸及稅賦、火災保險費逾20
    0萬元，洵無足取。另按家庭生活費用，除法律或契約另有
    約定外，由夫妻各依其經濟能力、家事勞動或其他情事分擔
    之，民法第1003條之1定有明文。上訴人並未舉證證明兩造
    有何約定102至108年家庭生活費用之分擔，且上訴人自陳被
    上訴人婚後積欠卡債，家中經濟皆由伊獨力承擔（見本院卷
    339頁），況其依每人每月平均消費支出計算之家庭生活開
    支明細表，實屬其個人生活費用（見本院卷151頁），顯非
    屬代被上訴人清償債務範圍。從而，上訴人依民法第1023條
    第2項規定，請求被上訴人給付200萬元本息，亦乏所據。　
    　
五、綜上所述，上訴人依民法第1056條之規定，請求被上訴人給
    付200萬元及自109年9月7日民事上訴理由狀繕本送達翌日起
    至清償日止，按年息5％計算之利息，並無理由，不應准許。
    原審就此部分所為上訴人敗訴之判決，並無不合。上訴論旨
    指摘原判決此部分不當，求予廢棄改判，為無理由，應駁回
    其上訴。另上訴人追加依民法第1023條第2項之規定而為同
    一請求部分，亦為無理由，併予駁回。 
六、本件事證已臻明確，至於兩造其餘攻擊防禦方法及所提證據
    ，經本院斟酌後，認為均不足以影響本判決之結果，而無逐
    一論駁之必要，併此敘明。
七、據上論結，本件上訴及追加之訴均為無理由。爰判決如主文
    。
中　　華　　民　　國　　109 　年　　11　　月　　10　　日
                    家事法庭 
                      審判長法  官  李昆霖
                            法  官  林翠華
                            法  官  王育珍
正本係照原本作成。
如不服本判決，應於收受送達後20日內向本院提出上訴書狀，其
未表明上訴理由者，應於提出上訴後20日內向本院補提理由書狀
（均須按他造當事人之人數附繕本）上訴時應提出委任律師或具
有律師資格之人之委任狀；委任有律師資格者，另應附具律師資
格證書及釋明委任人與受任人有民事訴訟法第466 條之1第1項但
書或第2項（詳附註）所定關係之釋明文書影本。如委任律師提
起上訴者，應一併繳納上訴審裁判費。
中　　華　　民　　國　　109 　年　　11　　月　　10　　日

                            書記官  張郁琳 
附註：
民事訴訟法第466條之1（第1項、第2項）：
對於第二審判決上訴，上訴人應委任律師為訴訟代理人。但上訴
人或其法定代理人具有律師資格者，不在此限。
上訴人之配偶、三親等內之血親、二親等內之姻親，或上訴人為
法人、中央或地方機關時，其所屬專任人員具有律師資格並經法
院認為適當者，亦得為第三審訴訟代理人。